【裁判字號】    92,上訴,511
【裁判日期】    920331
【裁判案由】    偽造文書等
【裁判全文】
臺灣高等法院刑事判決                            九十二年度上訴字第五一一號
    上  訴  人  臺灣臺北地方法院檢察署檢察官
    上  訴  人
    即  被  告  戊○○
                丁○○
                丙○○
    右二人共同  牛湄湄律師
    選任辯護人
右上訴人因被告等偽造文書等案件，不服臺灣臺北地方法院九十一年度訴字第五八一
號，中華民國九十二年一月十日第一審判決（起訴案號：臺灣臺北地方法院檢察署八
十九年度偵字第一五九一九號、八十九年度偵字第一六九０一號），提起上訴，本院
判決如左：
    主  文
原判決撤銷。
戊○○、丁○○共同行使偽造私文書，足以生損害於他人。戊○○處有期徒刑柒月；
丁○○處有期徒刑陸月，如易科罰金，以佰元折算壹日。
丙○○無罪。
    事  實
一、戊○○、丁○○原係夫妻關係（現已離婚），於民國八十六年十一月二十日，由
    戊○○擔任會首，邱雲琇則透過不知情之父親丙○○召集甲○○等人參加如附表
    所示之互助會，在戊○○南投縣國姓鄉○○村○○路六號之住處開標，採外標制
    ，即未得標之活會會員每月應繳每會新台幣（下同）二萬元固定金額，已得標之
    死會會員則繳交外加得標利息後之總額。嗣戊○○生意需錢週轉，乃與丁○○二
    人，基於共同之犯意，在八十七年七月間，利用甲○○未到場之機會，推由丁○○偽造甲○○名義載有競標利息之標單，持以行使，參與競標得標，向互助會之
    活會會員收取會款，另委由不知情之丙○○至甲○○在臺北市○○市○○路四十
    二巷二十九號住處收取會款，致活會會員及甲○○陷於錯誤而交付會款，共計詐
    得三十四萬元，足以生損害於甲○○及其他活會會員。嗣因互助會於八十八年六
    月間停會，經結算比對，甲○○始知受騙。
二、案經被害人甲○○訴請臺北縣警察局新店分局報請臺灣臺北地方法院檢察署檢察
    官偵查起訴。
    理  由
一、被告戊○○、丁○○有罪部分：
（一）右揭犯罪事實，業據上訴人即被告戊○○於原審法院、丁○○於原審及本院審
      理中自白不諱（均見原審卷第一五三頁、本院九十二年三月三日及三月十八日
      筆錄）。核與被害人甲○○於偵審中指訴之情節相符，並有互助會會單影本在
      卷可按。至被告戊○○於本院翻異前供，辯稱：是其前妻丁○○所為，伊不知
      情云云。不單與其原審自白不符，且本件互助會會首為戊○○，共犯丁○○並
      明確指係戊○○需用錢，指使其冒標，錢由戊○○拿走使用等語。是戊○○所
      辯，為卸責之詞，不足採信。本件事證已臻明確，被告戊○○、丁○○之犯行
      均堪認定，應予依法論科。
（二）按互助會於標會時，由投標之會員，在空白紙條上，書立其姓名及金額或數字
      ，依習慣或特約表示該會員以所書寫數字為標息金額，參加競標之標單，為刑
      法第三百二十條第一項之準私文書。被告戊○○、丁○○偽造標單，持以行使
      ，提出競標得標，收取會錢，足以生損害活會會員及被偽造冒標之會員甲○○
      ，核其所為，均係犯刑法第三百三十九條第一項之詐欺取財罪、第二百十六條
      、第二百二十條第一項、第二百十條之行使偽造私文書罪。其等偽造署押，為
      偽造私文書之階段行為，偽造私文書復持以行使，偽造之低度行為應為行使之
      高度行為所吸收，不另論罪。被告戊○○、丁○○就詐欺取財及行使偽造私文
      書之犯行，有犯意之聯絡及行為之分擔，皆為共同正犯。其利用不知情之丙○○向告訴人甲○○收取會款，為間接正犯。另被告戊○○、丁○○偽造標單後
      ，向多數活會會員詐取財物，侵害多數人法益，係一行為觸犯數個相同之罪名
      ，為同種想像競合犯，應依刑法第五十五條之規定，從一重處斷。所犯行使偽
      造私文書與詐欺取財間，有方法與結果之牽連關係，應依刑法第五十五條之規
      定，從較重之行使偽造私文書罪處斷。
（三）原審對被告戊○○、丁○○部分，為有罪科刑之判決，固非無見。惟查：1.本
      件係八十七年七月間冒標，詐得三十四萬元，為被告丁○○於本院供述在卷。
      原審認可能為八十七年七月或八月間，詐得金額為三十二萬元或三十四萬元，
      事實認定不夠明確。2.被告在標單上偽造甲○○之簽名署押，何以不另論偽造
      署押罪，原審未說明理由，亦有未合，自屬無可維持。被告戊○○上訴意旨，
      否認犯罪；被告丁○○上訴意旨，認原判決量刑過重，就原審適法範圍裁量權
      之行使為爭執，雖均不足採，但原判決既有可議，自應由本院將原判決撤銷改
      判。爰審酌被告戊○○、丁○○為圖己利，冒用會員名義偽造標單，詐取會款
      ，其詐得金額、未與告訴人甲○○等人為民事和解，被告戊○○迄今分文未償
      ，而丁○○隨同其夫犯罪，已自動償付三萬五千元，犯罪後尚能坦承犯行，態
      度良好等一切情狀，分別量處如主文第二項所示之刑。又本件行為後，刑法第
      四十一條業於九十年一月十日修正公布，同年月十二日生效。關於易科罰金之
      要件，其中所犯之罪，由原法定本刑三年以下有期徒刑之罪，擴大為五年以下
      有期徒刑之罪，惟易科罰金，係關於執行之事項，與罪刑之輕重無涉，應適用
      新法，不生比較新舊法問題，爰就丁○○部分，併依修正後之新法，諭知如易
      科罰金，以銀元三百元折算一日。至被告戊○○、丁○○所偽造之標單，已於
      冒標後丟棄不存在而滅失，自無庸宣告沒收。
二、被告丙○○無罪部分：
（一）公訴意旨略以：被告丙○○於八十五年十月二十五日，在台北市○○區○○路
      四段六十之一號，自任會首召集互助會，會期自八十五年十月二十五日起，至
      八十九年四月（應係三月）二十五日止，每月二十五日下午九時開標，採外標
      （應係內標）方式進行競標會金，每會二萬元。詎丙○○竟基於概括之犯意，
      意圖為自己不法之所有，於不詳時日，未經甲○○、乙○○、王明豐、陳玉春
      、陳玉蓮之同意，連續利用會首主持開標，少數活會會員到場及會員間欠缺聯
      繫不知其他會員真實姓名之機會，在空白紙上偽造甲○○、乙○○、王明豐、
      陳玉春、陳玉蓮等人競標利息之標單，並持該偽造之投標單參加開標，而予以
      行使，再向尚未得標之活會會員佯稱係前開等人得標，使其他活會會員不疑有
      他，陷於錯誤而分別交付會款予丙○○，以此欺罔方式詐得會款共逾五百萬元
      ，足以生損害於其他活會之會員。復與丁○○、戊○○共同基於詐欺、偽造文
      書之概括犯意聯絡，由戊○○於八十六年十一月二十日，在南投縣國姓鄉○○
      村○○路六號，自任會首召集民間互助會，會期自八十六年十一月二十日起，
      至八十八年十二月二十日止，每月二十日開標，採外標制，每會二萬元。戊○○、丁○○於不詳日時，連續未經甲○○同意，利用主持開標之機會，在空白
      紙上偽造甲○○競標利息之標單，持以行使並得標，再向尚未得標之活會會員
      佯稱係甲○○得標，使其他活會會員不疑有他，陷於錯誤而分別交付會款予丙○○，以此欺罔方式詐得會款，足以生損害於其他活會之會員，丙○○則負責
      向甲○○詐稱其尚未得標，收取甲○○之會款。嗣因該互助會於八十八年六月
      間無故停會，經結算結果發現剩餘會數與活會數目不符，甲○○始知受騙。因
      而認被告丙○○與戊○○、丁○○共同犯有刑法第三百三十九條第一項之詐欺
      取財罪嫌及同法第二百十六條、第二百二十條第一項、第二百十條之行使偽造
      私文書罪嫌。
（二）訊據上訴人即被告丙○○堅決否認有偽造私文書、詐欺之犯行，辯稱：我召集
      之互助會，甲○○、乙○○、王明豐、陳玉春、陳玉蓮一家之五會為最後五會
      ，均由甲○○出面處理會務，我係向他們借用會款，最後五會者收尾會，沒有
      開標，且一家人最後五會，無從冒標。至於女婿戊○○在南投召集互助會，我
      是替他們在台北向甲○○收取會款而已，他們冒標，我並不知情，也沒有參與
      等語。而檢察官認被告丙○○犯罪，係以告訴人甲○○、乙○○之指訴及互助
      會單為其論據。
（三）經查：
  １、按犯罪事實應依證據認定之，無證據不得推定其犯罪事實；不能證明被告犯罪
      者，應諭知無罪之判決。刑事訴訟法第一百五十四條、第三百零一條第一項分
      別定有明文。又認定不利於被告之事實，須依積極證據，苟積極證據不足為不
      利於被告事實之認定，即應為有利於被告之認定，更不必有何有利之證據。另
      被告之自白，不得作為有罪判決之唯一證據，仍應調查其他必要之證據，以察
      其是否與事實相符，刑事訴訟法第一百五十六條第二項亦規定甚明。
  ２、被告丙○○所召集之互助會為四十二會，會期自八十五年十月二十五日起至八
      十九年三月二十五日止。告訴人甲○○一家人共參加六會，分別係甲○○二會
      、乙○○（甲○○之女）一會、王明豐（甲○○之父）一會、陳玉春（甲○○
      之妻）一會、陳玉蓮（陳玉春之姊妹）一會。有關會款之收繳及有關會款標金
      等事宜，均由甲○○負責與被告丙○○聯繫，為告訴人甲○○所不爭執，復有
      互助會會單在卷可證。
  ３、依據告訴人所提出之互助會單及標會紀錄表（見八十九年偵字第一五九一九號
      偵查卷第一五○、一五一頁），甲○○會係八十八年二月二十五日、八十八年
      十一月二十五日得標；陳玉春係八十八年十二月二十五日得標；王明豐係八十
      九年一月二十五日得標；乙○○係八十九年二月二十五日得標；陳玉蓮係八十
      九年三月二十五日得標。是該互助會，最後五會均由甲○○出面處理之一家五
      會。告訴人甲○○於檢察官偵訊也自承：「丙○○向我借標一會，有告訴我，
      我有同意，剩下的五會，他說我們攬尾會，都是我們的。」（見上揭偵查卷第
      一四四頁）。是被告既已告知攬尾會五會，依經驗法則，不可能再告知尚有他
      人為活會得標而向告訴人一家收取會款。
  ４、告訴人甲○○一家人共參加六會，其中於八十八年二月二十五日之會，由被告
      丙○○借標，餘五會則為自八十八年十一月二十五日起算為尾會五會，為甲○○陳述在卷。是自八十八年十一月二十五日至八十九年三月二十五日互助會結
      算時，活會會員僅為告訴人甲○○一家五會，並為甲○○出面所負責處理。況
      甲○○於原審九十年十一月六日訊問時，自承自己是尾會五會，尾會的五會已
      不會有人競標等語（見原審卷第一○四、一○六頁）。因已無其他活會與甲○○一家五會來競標，自無需再為開標；既無開標，何來冒標？而所謂冒標，乃
      冒用活會會員之名義標會，再向其他活會會員謊稱有人標得而依標金利息多寡
      而收取會款。本件僅剩甲○○家五會，依照常理，被告不會向甲○○佯稱有其
      他會員得標，而向甲○○收取會款。甲○○既已知自己為尾會五會，豈有可能
      陷於錯誤，而相信被告所稱有他人標會而交付會款？
  ５、至被告雖於原審最後審理期日對原審所問：「對起訴事實有何意見？」答稱：
      我承認云云。然其承認之內容，係冒標或借標或未還會錢，均語焉不詳。因本
      件檢察官及告訴人所訴情節，不可能有冒標尾會之事，已如前述，被告之自白
      與事實不符，不得採為不利被告之認定。
  ６、被告丙○○已就所借標會款及所借五會尾會會款，於八十九年八月二十一日為
      還款協議，有還款協議在卷可稽（見上揭偵查卷第九十八頁），其連同汽車車
      輛代物清償，已陸續清償一百十二萬五千元，有匯款申請書、匯款回條等在卷
      可稽，益徵被告並無詐欺之意圖。
  ７、關於戊○○在南投所召集之互助會，同案被告戊○○、丁○○均稱被告丙○○
      開標不在場，亦不知冒標之事。至告訴人甲○○所訴，僅指被告向其召會及收
      取會錢，尚無從證明被告丙○○有參與共同冒標之情事。此外，復查無其他積
      極證據，足以證明被告丙○○之犯行，其犯罪自屬不能證明。
（四）原審未詳予研求，就丙○○部分為一部有罪之判決，一部為不另為無罪之諭知
      ，自嫌欠洽，而無可維持。應由本院將原判決此部分撤銷改判，為被告丙○○
      無罪之判決。
三、據上論斷，應依刑事訴訟法第三百六十九條第一項前段、第三百六十四條、第二
    百九十九條第一項前段、第三百零一條第一項、刑法第二十八條、第二百十六條
    、第二百十條、第二百二十條第一項、第三百三十九條第一項、第五十五條，第
    四十一條第一項前段、罰金罰鍰提高標準條例第一條前段、第二條，判決如主文
    。
    本案經檢察官柯麗鈴到庭執行職務。
中      華      民      國    九十二    年      三      月    三十一    日
                            臺灣高等法院刑事第五庭
                                審判長法  官  曾  德  水
                                      法  官  楊  貴  雄
                                      法  官  趙  功  恆
右正本證明與原本無異。
如不服本判決，應於收受送達後十日內向本院提出上訴書狀，其未敘述上訴之理由者
並得於提起上訴後十日內向本院補提理由書（均須按他造當事人之人數附繕本）。
                                      書記官  孫  佩  琳
中      華      民      國    九十二    年      四      月      一      日
附錄本案論罪科刑法條全文：
刑法第二百十六條：
行使第二百十條至第二百十五條之文書者，依偽造、變造文書或登載不實事項或使登
載不實事項之規定處斷。
刑法第二百十條：
偽造、變造私文書，足以生損害於公眾或他人者，處五年以下有期徒刑。
刑法第二百二十條第一項：
在紙上或物品上之文字、符號、圖畫、照像，依習慣或特約，足以為表示其用意之證
明者，關於本章及本章以外各罪，以文書論。
刑法第三百三十九條第一項：
意圖為自己或第三人不法之所有，以詐術使人將本人或第三人之物交付者，處五年以
下有期徒刑、拘役或科或併科一千元以下罰金。
附表：
┌────────┬─────┬──────────┬──────────┐
│會期            │開標日期  │每會金額（新台幣元）│冒標情形（新台幣元）│
├────────┼─────┼──────────┼──────────┤
│八十六年十一月二│每月二十日│二萬元              │於八十七年七月間，  │
│十日起至八十八年│          │                    │以甲○○名義冒標一  │
│十一月二十日止。│          │                    │會。活會會員十七人  │
│會員人數二十五員│          │                    │，外標每會二萬元，  │
│。              │          │                    │共計詐得三十四萬元  │
│                │          │                    │。                  │
└────────┴─────┴──────────┴──────────┘


司法院資訊處製作；財團法人民間司法改革基金會備份。
